臺灣彰化地方法院民事判決　九十二年度訴字第七七五號
　　原　　　告　甲○○
　　訴訟代理人　黃茂松律師
　　送達代收人　丙○○
　　被　　　告　乙○○
　　訴訟代理人　朱坤棋律師
右當事人間請求分割共有物事件，本院於民國九十三年三月二十六日言詞辯論終結，
判決如左：
    主　　　文
兩造共有坐落彰化縣二林鎮○○○段詹厝子小段第七七地號、地目田（使用分區鄉村
區乙種建築用地）、面積壹玖玖肆平方公尺土地，其分割方法如附圖乙案所示，編號
Ｄ部分面積壹柒貳捌平方公尺土地，由原告取得；編號Ｅ部分面積貳陸陸平方公尺土
地，由被告取得。
訴訟費用由兩造按附表所示之比例負擔。
    事　　　實
甲、原告方面：
一、聲明：求為判決如主文所示。
二、陳述：
（一）系爭坐落彰化縣二林鎮○○○段詹厝子小段第七七地號、地目田（使用分區鄉
      村區乙種建築用地）、面積一九九四平方公尺土地，為原告與被告所共有，各
      共有人之應有部分如附表所示，該系爭土地並無因物之使用目的而不能分割之
      情事，且符合農業發展條例第十六條第一項第四款「八十九年一月四日修正施
      行前之共有耕地，得分割為單獨所有」之規定，又兩造各共有人間亦未訂有不
      分割之協議，兩造間無法達成分割之協議，為此訴請判決分割系爭土地如附圖
      乙案即如主文第一項所示之方法。
（二）附圖乙案所示之分割方法，其優點為按使用現狀而為分割，不會拆到建物，原
      告在系爭土地中央部分建有三合院房屋，僅使用系爭土地東邊，從未使用西邊
      的土地，原告所分得之裡地亦能對外通行，至於被告分得土地部分是否作為路
      地或是否供他人出入使用，原告均不干涉。又關於鄰地房屋越界建築占用系爭
      土地部分，該鄰地房屋所有人黃帶與被告是堂兄弟，被告不願去拆黃帶的房子
      ，所以被告所提出如附圖甲案所示之分割方法已保留黃帶的房子，但卻要拆原
      告的圍牆，且甲案分割方法中，Ｃ部分土地要原告與被告分擔道路用地，然該
      部分對原告而言並無任何使用實益，徒然造成原告分得土地坪數減少，被告卻
      獲得土地坪數增加之利益，殊屬不公。當初被告向原告購買系爭土地應有部分
      十五分之二，即是要作為道路使用，因此被告才在系爭土地西邊建有水泥板平
      房、絲瓜架、石綿瓦遮雨棚，並使用西邊土地充作路地通行至公路。
三、證據：提出土地登記簿謄本一件、地籍圖謄本一件、分割方案一件等為證，並聲
    請履勘現場。
乙、被告方面：
一、聲明：求為判決依附圖甲案所示之分割方法為分割。
二、陳述：
（一）系爭土地呈南北走向長度逾六十公尺之長方形，僅南邊鄰接道路，西南邊有訴
      外人黃帶之磚造平房占用系爭土地，上開房屋東側有寬約二‧五公尺，長約四
      十公尺之道路供同小段一三０地號土地所有人對外通行，原告系爭土地中央建
      有三合院房屋，分割時應採用附圖甲案所示之分割方法，將Ｃ部分已供通行多
      年之道路維持共有，以利通行，原告所分得裡地對外通行亦須使用此道路。又
      原告使用系爭土地東邊，因此系爭土地扣除Ｃ部分路地後，依使用現況及應有
      部分比例分配，由被告取得Ｂ部分土地，原告取得Ａ部分土地。至於鄰地建物
      占用系爭土地部分，該建物為黃帶所有。
（二）被告取得系爭土地應有部分之目的，並非在於作為道路使用或供親屬蓋屋使用
      ，如果只是要作為道路，不需要購買如此多的應有部分，因為原告使用系爭土
      地東側，以致被告使用位置僅為占用四十三平方公尺之水泥板平房西邊其餘土
      地作為道路使用。如採用附圖乙案之分割方法，將造成被告分得之土地要拿來
      供他人通行使用，對被告並不公平。
  （三）證據：提出分割方案二件為證。
丙、法院方面：
    本院依聲請履勘現場，並囑託彰化縣二林地政事務所派員至現場勘測。
    理　　　由
一、原告主張系爭坐落彰化縣二林鎮○○○段詹厝子小段第七七地號、地目田（使用
    分區鄉村區乙種建築用地）、面積一九九四平方公尺土地，為原告與被告所共有
    ，各共有人之應有部分如附表所示，該系爭土地並無因物之使用目的而不能分割
    之情事，且符合農業發展條例第十六條第一項第四款「八十九年一月四日修正施
    行前之共有耕地，得分割為單獨所有」之規定，又兩造各共有人間亦未訂有不分
    割之協議，兩造間無法達成分割之協議等語，為被告所不爭執，且有土地登記簿
    謄本可稽，自堪信為真實。故原告請求依民法第八百二十三條第一項、第八百二
    十四條第二項之規定判決分割系爭土地，洵屬有據，應予准許。
二、共有人因共有物分割之方法不能協議決定，而提起請求分割共有物之訴，應由法
    院斟酌當事人之聲請、共有物之性質、經濟效用及全體共有人之利益等公平決定
    之。經查：系爭土地上有平房、絲瓜棚架、工具間、磚造圍牆、水泥板圍牆、石
    綿瓦遮雨棚等分布之情形，業經本院會同彰化縣二林地政事務所人員赴現場履勘
    屬實，且有勘驗筆錄、簡圖在卷足憑。至系爭土地之分割方法，爰分述如下：（
    一）、如採附圖乙案所示之分割方法，將可使兩造分得之土地均面臨道路即文明
    路，便於各共有人對外聯絡通行，且各共有人分得之位置配合兩造使用現狀，有
    利於土地之經濟價值。（二）、被告所提出如附圖甲案所示之分割方法，將Ｃ部
    分土地維持共有作為路地使用藉以連接文明路，然原告分得之土地即已直接面臨
    文明路，Ｃ部分土地對於原告而言並無任何作用，是以附圖甲案將Ｃ部分土地兩
    造維持共有，對於原告顯失公平。（三）被告辯稱：如採用附圖乙案之分割方法
    ，將造成被告分得之土地要拿來供他人通行使用，對被告並不公平等語，然被告
    取得附圖乙案Ｅ部分土地後，他人是否能通行該部分土地，尚須審視是否符合袋
    地通行權之要件而定，不能一概而論；縱使他人符合袋地通行權之要件得以通行
    被告分得之土地，他人對於通行地因此所受之損害，仍應支付償金，此為法律所
    明文（參民法第七百八十七條），對於被告而言，亦難謂有何損害。是以被告所
    稱附圖乙案之分割方法對伊不公云云，尚非可採。綜上所述，系爭土地之分割方
    案，認應以附圖乙案所示之分割方法為適當，堪值採用，爰依此一分割方案，判
    決系爭土地分割為如主文一項所示。
三、本件分割共有物事件，如由敗訴之被告負擔訴訟費用，則顯失公平，爰命勝訴之
    原告負擔一部分訴訟費用。
四、本件判決之基礎已臻明確，兩造其餘攻擊防禦方法，於判決結果不生影響，無庸
    一一論列，併此敘明。
據上論結：本件原告之訴為有理由，依民事訴訟法第七十八條、第八十條之一，判決
如主文。
中　　　華　　　民　　　國　　九十三　年　　　四　　　月　　　 九　 　　日
                                臺灣彰化地方法院民事第一庭
~B法　　　官　陳弘仁
右正本證明與原本無異。
如不服本判決，應於判決送達後廿日之不變期間內，向本院提出上訴狀。
~B法院書記官　王振州
中　　　華　　　民　　　國　　九十三　年　　　四　　　月　　　 九　 　　日
附表：
┌──┬─────┬────────────────┐
│編號│共有人姓名│應有部分（訴訟費用負擔比例）    │
├──┼─────┼────────────────┤
│ １ │乙  ○  ○│　十五分之二　　　              │
├──┼─────┼────────────────┤
│ ２ │甲  ○  ○│　十五分之十三　　              │
└──┴─────┴────────────────┘
附圖：
